最高法院民事判決　　　　　　　　　　　　　　　八十六年度台上字第二四七三號
　　上 訴 人　丙 ○ ○
　　　　　　　乙○○○
　　　　　　　溫 明 元
　　　　　　　溫 明 商
　　　　　　　溫 明 發
　　　　　　　溫 明 蒼
　　　　　　　溫 再 傳
　　被上訴人　甲 ○ ○
右當事人間請求分割共有物事件，上訴人對於中華民國八十五年十一月十九日台灣高
等法院台南分院第二審判決（八十四年度上字第二六八號），提起上訴，本院判決如
左：
    主  文
原判決廢棄，發回台灣高等法院台南分院。
    理  由
本件係請求分割共有物之訴，其訴訟標的對於共同訴訟人全體必須合一確定。是上訴
人丙○○、乙○○○、溫明元、溫明商、溫明發、溫明蒼提起第三審上訴，依民事訴
訟法第五十六條第一項第一款規定，其效力及於未提起上訴之共同訴訟人溫再傳。爰
併列溫再傳為上訴人，合先說明。
次查，被上訴人主張：坐落嘉義縣太保市○○段九七二號、建、面積○點○七六八五
五公頃及同段九七三號、建、面積○點○二五九八七公頃土地，為兩造所共有，其應
有部分為伊與上訴人溫再傳、丙○○各為四分之一，上訴人溫明蒼、溫明商、溫明元
、溫明發、乙○○○（下稱乙○○○等五人）各為二十分之一，兩造就系爭土地並無
不分割之協議，亦無因物之使用目的不能分割之情形等情。求為分割之判決。
上訴人溫再傳以：兩造曾於民國八十四年二月十八日達成協議分割等語。資為抗辯。
其餘上訴人表示同意分割。
原審將第一審判決所為分割方法廢棄，改判其分割方法如原判決主文第二、三項所示
，無非以：被上訴人主張之前揭事實，業據提出系爭土地登記簿謄本為證，復為上訴
人所不爭；雖上訴人溫再傳辯稱，兩造曾於八十四年二月十八日達成協議分割云云。
惟為其餘共有人所否認，且溫再傳所舉證人李永春、陳長燦、李玉川、盧繁榮亦不能
證明兩造確有達成協議分割之事實。則被上訴人依民法第八百二十三條第一項規定，
訴請裁判分割，即無不合。查系爭土地兩筆相接，共有人及應有部分比例皆相同，共
有人同意兩筆土地合併分割，自無不合。又系爭土地呈不規則形狀，其北邊與既成道
路（都市計劃寬度十二米）間隔一長條狀之國有土地（即同段九六九號），該國有土
地現由兩造合併使用，而由該部分道路出入，其餘三面則與第三人土地相連，現土地
上除西北邊一小部分為第三人占用外，其餘均由共有人乙○○○、丙○○、甲○○及
溫再傳之房屋分別占用，除乙○○○之房屋為ＲＣ造樓房外，其餘部分皆為磚木造或
鐵皮造平房或樓房，且呈不規則分布，此經現場勘驗屬實，有勘驗筆錄及嘉義縣水上
地政事務所之複丈成果圖（現況）在卷足憑，復有嘉義縣太保市公所八十五年四月五
日嘉太市字第八五○○二六○五號函可稽。兩造就系爭土地之分割方案爭執甚烈，其
中上訴人乙○○○等五人均主張依第一審判決之方案分割，而上訴人溫再傳及被上訴
人則希望按溫再傳八十五年六月二十八日具狀附圖之方案分割。經參酌系爭土地之上
開情狀及兩造之意願，認為第一審判決之分割方法，將使分得東半邊之共有人前面臨
路部分之面寬較長，且溫再傳及甲○○所分得部分過於狹長，不但土地之經濟價值相
差太大，且亦不利於使用，自非公平、合理。而溫再傳八十五年六月二十八日附圖之
方法，雖可使共有人臨北邊部分之寬度較為平均，惟因留設四米道路，其面積達一七
○點九四平方公尺，使北邊價值較高可作建地部分之土地更為減少，且南邊土地因地
形不規則、加上面積不足，而成為畸零地，無法利用，均造成土地浪費，亦非可行之
方案。因此採與類似第一審判決分割之方法，即由東而西依次分成四份，使各共有人
之土地均能面向北邊出入道路，惟為公平起見，乃將其北邊面寬之長度拉近，即乙○
○○等五人所分得之部分為十二米，丙○○、甲○○各為九米，溫再傳部分為十一米
有餘；蓋丙○○、甲○○所分得者，係位於系爭土地中間，呈長方形，地形較為完整
，而乙○○○等五人及溫再傳各分得系爭土地東西兩側部分，地形不規則，故使分得
中間者之寬度較兩側者為少，以求公平；且因各共有人分得土地，無因道路阻隔，均
能集中一處，便於土地之利用，不致造成畸零土地之浪費，對全體共有人均為有利，
自屬公平、合理之方案。又依上開分割方案，雖有部分溫再傳之房屋要拆除，然其均
屬鐵皮或磚木造房屋，價值不大，且其興建並未經全體共有人同意，況依其所主張之
方案亦無法避免拆除房屋，足見溫再傳執上開理由，資以反對本方案，自無可採。另
訴外人占用系爭土地部分，僅為西北邊之一小部分，將來自可請求返還，而不難解決
。從而系爭土地應以如原判決附圖所示Ａ部分面積○點○○八七五四公頃及Ｅ部分面
積○點○一○六七九公頃分歸上訴人乙○○○等五人共同取得，並按應有部分各五分
之一比例保持共有；Ｂ部分面積○點○○一七三六公頃及Ｆ部分面積○點○二一○○
一公頃分歸上訴人丙○○取得；Ｃ部分面積○點○○三三○○公頃及Ｇ部分面積○點
○二五四二三公頃分歸被上訴人甲○○取得；Ｄ部分面積○點○一二一九七公頃及Ｈ
部分面積○點○一九七五二公頃分歸上訴人溫再傳取得。其次，按以原物為分配時，
如共有人中，有不能按其應有部分受分配者，得以金錢補償之，民法第八百二十四條
第三項定有明文。查本件依前開方法為分配後，上訴人乙○○○等五人與丙○○所分
得土地面積，較其應有部分計算之面積分別減少六二點七七及二九點七四平方公尺，
而上訴人溫再傳與被上訴人甲○○之面積則各增加六二點三八及三○點一三平方公尺
，自應命為以金錢補償之。查上訴人溫再傳及被上訴人甲○○均主張系爭土地之補償
價值每坪新台幣（下同）二萬元，與系爭土地之公告現值每平方公尺七千元，（見卷
附嘉義縣水上地政事務所八十五年十月十六日八五嘉上地三字第六四八二號函）相去
不遠，雖上訴人乙○○○等五人主張上開金額偏低，惟並未舉證以實其說，且本件溫
再傳、甲○○所增加之土地均位居裡地，價值較低，此為週知之事實。因認以系爭土
地之公告現值每平方公尺七千元計算補償金額，應屬合理，則依此核算結果，各共有
人應互相找補之金額如原判決附表所載等詞。為其判斷之基礎。
按以原物為分配時，如共有人中，有不能按其應有部分受分配者，得以金錢補償之，
民法第八百二十四條第三項固定有明文。查本件依原審所定方法為分配後，與第一審
判決之分割方法類似，溫再傳之房屋均須拆除；但第一審判決之分割方法可就原物為
分配，且與各共有人應有部分比例計算之面積，均為一致，並無人增加或減少之情事
。原審並未說明，其有何不能按其應有部分比例面積分配之原因，而為上述與應有部
分比例不一致之分割方法，即有可議。又所謂金錢補償，應以當時之市場交易價格為
計算始為合理，乃原審竟以系爭土地之公告現值每平方公尺七千元計算補償金額，亦
欠允洽。上訴論旨，指摘原判決不當，求予廢棄，非無理由。
據上論結，本件上訴為有理由，依民事訴訟法第四百七十七條第一項、第四百七十八
條第一項，判決如主文。
中      華      民      國    八十六    年      八      月      八      日
                              最高法院民事第三庭
                                  審判長法官  范  秉  閣
                                        法官  朱  錦  娟
                                        法官  朱  建  男
                                        法官  許  澍  林
                                        法官  劉  延  村
      右正本證明與原本無異
                                              書  記  官
中      華      民      國    八十六    年      八      月    二十四    日
